ACORDAO-COMPLETO-2439127

ACÓRDÃO 5938/2021 ATA 11/2021 - SEGUNDA CÂMARA

VISTOS, relatados e discutidos estes autos de tomada de contas especial instaurada pela Fundação Nacional de Saúde (Funasa) referente ao Termo de Compromisso TC/PAC 358/2007, Siafi 633637, celebrado com o Município de Itagi/BA, tendo como objeto a execução de 308 módulos sanitários domiciliares, sendo previsto o emprego de R$ 873.000,00 em valores federais e de R$ 27.000,00 em contrapartida municipal,
ACORDAM os Ministros do Tribunal de Contas da União, reunidos em Sessão da 2ª Câmara, ante as razões expostas pelo Relator, e com fundamento no art. 12, §§ 1º e 2º, da Lei 8.443/1992, c/c o art. 202, §§ 2º e 4º, do Regimento Interno, em:
9.1 considerar revéis Wanda Argollo Pinto e o Município de Itagi/BA;
9.2 fixar novo e improrrogável prazo de 15 (quinze) dias, a contar da notificação, para que o Município de Itagi/BA comprove, perante este Tribunal, o recolhimento aos cofres da Fundação Nacional de Saúde (Funasa) da quantia de R$ 156.793,33, atualizada monetariamente a partir de 28/12/2012, até a data do efetivo recolhimento, na forma prevista na legislação em vigor;
9.3 autorizar, desde logo, nos termos do art. 26 da Lei 8.443/1992 c/c o art. 217 do Regimento Interno do TCU, o pagamento da dívida a que se refere o subitem 9.2 deste acórdão em até 36 (trinta e seis) parcelas, caso requerido, incidindo sobre cada uma delas os correspondentes acréscimos legais;
9.4 informar ao Município de Itagi/BA que:
9.4.1 a falta de pagamento de qualquer parcela importará no vencimento antecipado do saldo devedor, consoante estabelece o § 2º do art. 217 do Regimento Interno deste Tribunal;
9.4.2 a liquidação tempestiva do débito, atualizado monetariamente, saneará o processo e permitirá, não havendo outras ilicitudes, que o Tribunal julgue regulares com ressalva as suas contas e expeça quitação, consoante o estabelecido no artigo 202, § 4º, do Regimento Interno do TCU; 
9.5 dar ciência desta deliberação ao Município de Itagi/BA e à Fundação Nacional de Saúde (Funasa) .

Tomada de Contas Especial instaurada pela Fundação Nacional de Saúde em razão da falta de devolução de saldo de recursos federais do Termo de Compromisso n° 358/2007, celebrado com a Prefeitura Municipal de Itagi/BA, tendo por objeto "Melhorias Sanitárias Domiciliares", com vigência estipulada para o período de 31/12/2007 a 1°/11/2012

Segunda Câmara

Município de Itagi/BA

3. Responsáveis: Wanda Argollo Pinto (CPF XXX.649.185-XX) e Município de Itagi/BA (CNPJ 14.200.406/0001-22)

13.1. Ministros presentes: Bruno Dantas (Presidente), Augusto Nardes, Aroldo Cedraz e Raimundo Carreiro (Relator).
13.2. Ministros-Substitutos presentes: Marcos Bemquerer Costa e André Luís de Carvalho.

RAIMUNDO CARREIRO

Neste processo de tomada de contas especial, a SecexTCE propõe julgar irregulares as contas dos responsáveis com a imputação de débito e a aplicação de multa, por meio da instrução de peça 23, ratificada pelos dirigentes da unidade técnica (peças 24 e 25) , nestes termos:
"INTRODUÇÃO
Cuidam os autos de Tomada de Contas Especial instaurada pela Fundação Nacional de Saúde - Funasa, em desfavor do Município de Itagi/BA (CNPJ 14.200.406/0001-22) , em razão da inexecução de 2% do objeto e da não devolução do saldo do TC PAC 358/2007 - Siafi 633637 (peça 4, p. 19-21) , celebrado com a Funasa, tendo por objeto a execução de melhorias sanitárias domiciliares - MSD. 
HISTÓRICO 
Para a execução do objeto foi previsto um total de R$ 900.000,00, sendo R$ 873.000,00 a cargo da concedente e R$ 27.000,00 de contrapartida municipal, conforme cronograma de desembolso e Termo de Aprovação Formal do Termo de Compromisso (peça 4, p. 8 e 21) . 
O convênio teve por objeto a construção de 308 módulos sanitários tipo 4, conforme Plano de Trabalho (peça 4, p. 33) .  
Os recursos foram transferidos pela Funasa conforme quadro a seguir:
	Ordem Bancária
	Data do crédito
	Valor (R$) 
	Localização

	2008OB909308
	27/11/2008
	174.600,00
	Peça 4, p. 94

	2009OB812237
	7/12/2009
	349.200,00
	Peça 4, p. 114

	2010OB811269
	9/11/2010
	87.300,00
	Peça 4, p. 143

	2011OB800145
	17/1/2011
	261.900,00
	Peça 4, p. 146

	TOTAL
	873.000,00
	
A vigência do convênio foi de 31/12/2007 a 1/11/2012, conforme 5º Termo Aditivo (peça 4, p. 73-74) , e prazo para apresentação da prestação de contas até 2/1/2013. A execução das despesas ocorreu integralmente durante o mandato da Sr. Wanda Argollo Pinto, prefeita na gestão 2009-2012.
As obras foram objeto de acompanhamento pela Funasa, conforme Relatório de Visita Técnica - RVT de 10/5/2013 (peça 5, p. 20) , no qual foi registrada a execução física de 98%, com a construção de 301 MDS, das 308 previstas.
Analisada a prestação de contas apresentadas pelo prefeito sucessor, Sr. Railton de Oliveira Ramos (peça 4, p. 91-156) , a Funasa notificou a Sr. Wanda Argollo, por meio da Notificação 172/2014 (peça 4, p. 157-158) , a sanar as impropriedades constatadas na prestação de contas, com destaque para:
a) a devolução do saldo de R$ 156.793,33, existente em 28/12/2012 na conta do convênio e que fora transferido para destinatário desconhecido;
b) inexecução do objeto conveniado em 2%; e
c) restituição de contrapartida proporcional à Funasa.
Ante o silêncio da Sra. Wanda Argollo, a Funasa notificou o Sr. Railton de Oliveira Ramos (peça 4, p. 170-171) para que o município recolhesse os valores devidos. Em resposta (peça 4, p. 175-177) , o mandatário informou que o município havia impetrado ação de ressarcimento em face da Sra. Wanda Argollo e oferecido representação ao Ministério Público Federal, para ingresso de ação civil de improbidade administrativa (peça 4, p. 77-89) .
Por meio do Parecer Financeiro 82/2016 (peça 5, p. 5-6) , a Funasa aprovou parcialmente a prestação de contas final, reprovando o valor de R$ 163.543,33, sendo R$ 156.793,33 do saldo do convênio não devolvido e R$ 6.750,00 de saldo de contrapartida proporcional não aplicada no convênio.
Notificado o município a ressarcir os valores apontados no citado Parecer, por meio da Notificação 129/2016 (peça 5, p. 7-11) , houve apenas o recolhimento do saldo atualizado da contrapartida (peça 5, p. 15-18) .
Em nova análise realizada por meio do Parecer Financeiro 136/2016 (peça 5, p. 21-23) , a Funasa considerou como irregular apenas a não devolução do saldo do convênio, uma vez que a inexecução de 2% do objeto, no valor de R$ 17.460,00 estava inclusa no saldo final do convênio, sendo R$ 126.537,50 de saldo não utilizado e R$ 30.255,83 de rendimentos de aplicação financeira, que totalizava R$ 156.793,33.
Ainda no Parecer Financeiro 136/2016, foi registrado que a resposta encaminhada pelo município (peça 4, p. 177) à Notificação 228/2015 (peça 4, p. 170-171) , indicou que os recursos foram utilizados pela antecessora, Sra. Wanda Argollo, para quitação de folha de pagamento de servidores municipais. Consta ainda que a ex-prefeita, em resposta encaminhada à Funasa, teria informado que a transferência do saldo do convênio tivera como destino a conta do Fundo de Participação Municipal - FPM de Itaji/BA.
O Relatório de Tomada de Contas Especial (peça 8, p. 18-21) indicou a ocorrência de prejuízo ao erário no valor de R$ 156.793,33, em razão da inexecução de 2% do objeto e da não devolução do saldo do convênio aos cofres do Tesouro Nacional, tendo responsabilizado individualmente o Município de Itaji/BA (CNPJ 14.200.406/0001-22) .
O Relatório de Auditoria 626/2019 da Controladoria Geral da União - CGU, acompanhado dos respectivos Certificado de Auditoria, Parecer do Dirigente de Controle Interno e Pronunciamento Ministerial (peça 2, p. 4-12) concluíram pelas mesmas irregularidades e responsabilidades apontadas no Relatório de Tomada de Contas Especial da Funasa.
Na instrução inicial de peça 11, concluiu-se pela necessidade de citação dos responsáveis nos seguintes termos:
a) realizar a CITAÇÃO solidária do Município de Itagi/BA (CNPJ 14.200.406/0001-22) , na pessoa de seu representante legal, com a Sra. Wanda Argollo Pinto (CPF: XXX.649.185-XX) , Prefeita Municipal de Itagi/BA na gestão 2009-2012, com fundamento nos arts. 10, § 1º, e 12, incisos I e II, da Lei 8.443/1992 c/c o art. 202, incisos I e II, do RI/TCU, para que, no prazo de quinze dias, apresentem alegações de defesa e/ou recolham aos cofres do Tesouro Nacional a quantia abaixo indicada, atualizada monetariamente a partir das respectivas datas até o efetivo recolhimento, abatendo-se na oportunidade a quantia eventualmente ressarcida, na forma da legislação em vigor, em decorrência da irregularidade abaixo descrita:
	Irregularidade: não restituição do saldo final do TC PAC 358/2007 (Siafi 633637) aos cofres do Tesouro Nacional, desviando-o para conta do Município de Itagi/BA.
	Dispositivos violados: parágrafo único do art. 70 da Constituição Federal; art. 93 do Decreto-Lei 200/67; § 6º do art. 21 da IN/STN 1/2007 e alíneas 'c' e 'd' do item 3 do TC PAC 358/2007.
	Quantificação do débito:
	VALOR ORIGINAL (R$) 
	DATA DA OCORRÊNCIA

	156.793,33
	28/12/2012

	Cofre para recolhimento: Tesouro Nacional
	Conduta: deixar de restituir o saldo final do TC PAC 358/2007 (Siafi 633637) aos cofres do Tesouro Nacional, desviando-o para conta do Município de Itagi/BA.
	Nexo de causalidade: a não restituição do saldo final do TC PAC 358/2007 (Siafi 633637) aos cofres do Tesouro Nacional, desviando-o para conta do Município de Itagi/BA, propiciou a não aprovação da prestação de contas do convênio, resultando em dano ao erário no valor de R$ 156.793,33.
	Culpabilidade - Sra. Wanda Argollo Pinto: não há excludentes de ilicitude, de culpabilidade ou de punibilidade. É razoável supor que a responsável tinha consciência da ilicitude de sua conduta, sendo-lhe exigível conduta diversa daquela que foi adotada, qual seja, restituir o saldo do convênio aos cofres do Tesouro Nacional na forma e prazos previstos, comprovando assim a boa e regular aplicação dos recursos.
	Culpabilidade - Município de Itagi/BA: não há excludentes de ilicitude, de culpabilidade ou de punibilidade. É razoável supor que o responsável, por meio de seus mandatários, tinha consciência da ilicitude de sua conduta, sendo-lhe exigível conduta diversa daquela que foi adotada, qual seja, restituir o saldo do convênio aos cofres do Tesouro Nacional na forma e prazos previstos, comprovando assim a boa e regular aplicação dos recursos.
Em cumprimento ao pronunciamento da unidade (peça 13) , foi promovida a citação dos responsáveis conforme quadro a seguir: 
	Responsável
	Ofício de citação
	Recebimento
	Origem do endereço

	Município de Itagi/BA
	17.366/2020 (peça 16) 
	15/5/2020 (peça 19) 
	Receita Federal (peça 14) 

	Wanda Argollo Pinto
	17.367/2020 (peça 17) 
	14/5/2020 (peça 18) 
	Receita Federal (peça 15) 

O Município de Itagi compareceu aos autos, solicitou (peça 20) e teve deferido pedido de prorrogação de prazo (peça 21) .
Transcorrido o prazo regimental fixado, os responsáveis permaneceram silentes, operando-se, portanto, os efeitos da revelia, dando-se prosseguimento ao processo, nos termos do art. 12, §3º, da Lei 8.443/1992.
EXAME TÉCNICO
Preliminarmente, cumpre tecer breves considerações sobre a forma como são realizadas as comunicações processuais no TCU. A esse respeito, destacam-se o art. 179 do Regimento Interno do TCU (Resolução 155, de 4/12/2002) e os arts. 3º e 4º, inciso III, § 1º, da Resolução TCU 170, de 30 de junho de 2004, in verbis:
Resolução 155/2002 (Regimento Interno) :
Art. 179. A citação, a audiência ou a notificação, bem como a comunicação de diligência, far se-ão:
I - mediante ciência da parte, efetivada por servidor designado, por meio eletrônico, fac-símile, telegrama ou qualquer outra forma, desde que fique confirmada inequivocamente a entrega da comunicação ao destinatário;
II - mediante carta registrada, com aviso de recebimento que comprove a entrega no endereço do destinatário;
III - por edital publicado no Diário Oficial da União, quando o seu destinatário não for localizado
 (...) 
Resolução TCU 170/2004:
Art. 3º As comunicações serão encaminhadas aos seus destinatários por meio de:
I - correio eletrônico, fac-símile ou telegrama;
II - servidor designado;
III - carta registrada, com aviso de recebimento;
IV - edital publicado no Diário Oficial da União, quando o seu destinatário não for localizado, nas hipóteses em que seja necessário o exercício de defesa'.
 (...) 
Art. 4º. Consideram-se entregues as comunicações:
I - efetivadas conforme disposto nos incisos I e II do artigo anterior, mediante confirmação da ciência do destinatário;
II - realizadas na forma prevista no inciso III do artigo anterior, com o retorno do aviso de recebimento, entregue comprovadamente no endereço do destinatário;
III - na data de publicação do edital no Diário Oficial da União, quando realizadas na forma prevista no inciso IV do artigo anterior.
§ 1º O endereço do destinatário deverá ser previamente confirmado mediante consulta aos sistemas disponíveis ao Tribunal ou a outros meios de informação, a qual deverá ser juntada ao respectivo processo.
Portanto, a validade da citação via postal não depende de que o aviso de recebimento seja assinado pelo próprio destinatário da comunicação, o que dispensa, no caso em tela, a entrega do AR em 'mãos próprias'. A exigência da norma é no sentido de o Tribunal verificar se a correspondência foi entregue no endereço correto, residindo aqui a necessidade de certeza inequívoca. 
Não é outra a orientação da jurisprudência do TCU, conforme se verifica nos julgados a seguir transcritos:
'São válidas as comunicações processuais entregues, mediante carta registrada, no endereço correto do responsável, não havendo necessidade de que o recebimento seja feito por ele próprio' (Acórdão 3648/2013-TCU-Segunda Câmara, Relator Ministro José Jorge) ;
'É prescindível a entrega pessoal das comunicações pelo TCU, razão pela qual não há necessidade de que o aviso de recebimento seja assinado pelo próprio destinatário. Entregando se a correspondência no endereço correto do destinatário, presume-se o recebimento da citação.' (Acórdão 1019/2008-TCU-Plenário, Relator Ministro Benjamin Zymler) ;
'As comunicações do TCU, inclusive as citações, deverão ser realizadas mediante Aviso de Recebimento - AR, via Empresa Brasileira de Correios e Telégrafos, bastando para sua validade que se demonstre que a correspondência foi entregue no endereço correto.' (Acórdão 1526/2007-TCU-Plenário, Relator Ministro Aroldo Cedraz) .
A validade do critério de comunicação processual do TCU foi referendada pelo Supremo Tribunal Federal, nos termos do julgamento do MS-AgR 25.816/DF, por meio do qual se afirmou a desnecessidade da ciência pessoal do interessado, entendendo-se suficiente a comprovação da entrega do 'AR' no endereço do destinatário:
'EMENTA: AGRAVO REGIMENTAL. MANDADO DE SEGURANÇA. DESNECESSIDADE DE INTIMAÇÃO PESSOAL DAS DECISÕES DO TRIBUNAL DE CONTAS DA UNIÃO. ART. 179 DO REGIMENTO INTERNO DO TCU. INTIMAÇÃO DO ATO IMPUGNADO POR CARTA REGISTRADA, INICIADO O PRAZO DO ART. 18 DA LEI nº 1.533/51 DA DATA CONSTANTE DO AVISO DE RECEBIMENTO. DECADÊNCIA RECONHECIDA. AGRAVO IMPROVIDO.
O envio de carta registrada com aviso de recebimento está expressamente enumerado entre os meios de comunicação de que dispõe o Tribunal de Contas da União para proceder às suas intimações.
O inciso II do art. 179 do Regimento Interno do TCU é claro ao exigir apenas a comprovação da entrega no endereço do destinatário, bastando o aviso de recebimento simples.'
No caso em apreço as citações são válidas, uma vez que foram encaminhadas para os endereços dos responsáveis constantes da base de dados da Receita Federal e foram efetivamente recebidos, conforme registrado no quadro do item 16.  
Quanto ao mérito, nos processos do TCU, a revelia não conduz à presunção de que seriam verdadeiras todas as imputações levantadas contra os responsáveis, diferentemente do que ocorre no processo civil, em que a revelia do réu opera a presunção da verdade dos fatos narrados pelo autor. Dessa forma, a avaliação da responsabilidade dos agentes não pode prescindir da prova existente no processo ou para ele carreada. 
Ao não apresentar suas defesas, os responsáveis deixaram de produzir prova quanto à regularidade da aplicação dos recursos do convênio, em afronta às normas que impõem aos jurisdicionados a obrigação legal de, sempre que demandados pelos órgãos de controle, apresentarem os documentos que demonstrem a correta utilização das verbas públicas, a exemplo do contido no art. 93 do Decreto-Lei 200/67: 'Quem quer que utilize dinheiros públicos terá de justificar seu bom e regular emprego na conformidade das leis, regulamentos e normas emanadas das autoridades administrativas competentes.' 
Considerando o princípio da verdade real que rege a atuação desta Corte, ainda que as alegações de defesa não tenham sido apresentadas pelo responsável, a revelia não afasta a obrigatoriedade da análise dos elementos probatórios disponíveis nos autos, conforme reiterados acórdãos do Tribunal (Acórdão 163/2015-TCU-Segunda Câmara, Rel.  Min. Subst. André de Carvalho; 2.685/2015 - 2ª Câmara, Rel. Min. Raimundo Carreiro; 2.801/2015 - 1ª Câmara, Rel. Min. Walton Alencar Rodrigues; 4.340/2015 - 1ª Câmara, Rel. Min. Subst. Weder de Oliveira e 5.537/2015 - 1ª Câmara, Rel. Min. Subst. Weder de Oliveira) . Assim, procurou-se buscar, em manifestações do responsável na fase interna desta Tomada de Contas Especial, se havia argumentos que pudessem ser aproveitados em seu favor.	
Reexaminando os autos, observa-se que os responsáveis foram notificados na fase interna pela Funasa, conforme apontado nos itens 7, 8 e 10, porém as justificativas apresentadas não foram suficientes para afastar a irregularidade e o saldo do convênio não foi recolhido. Assim, não encontramos nenhum outro argumento nos autos que possa vir a ser analisado e posteriormente utilizado para afastar as irregularidades apontadas. 
Vale ressaltar que a pretensão punitiva do TCU, conforme Acórdão 1441/2016-TCU-Plenário, que uniformizou a jurisprudência acerca dessa questão, subordina-se ao prazo geral de prescrição indicado no art. 205 do Código Civil, que é de 10 anos, contado da data de ocorrência da irregularidade sancionada, nos termos do art. 189 do Código Civil, sendo este prazo interrompido pelo ato que ordenar a citação, a audiência ou a oitiva do responsável. No caso em exame, o saldo do convênio deveria ter sido restituído até o último dia de vigência do convênio, 1/11/2012, sendo esta a data de ocorrência da irregularidade sancionada. Tendo sido o ato de ordenação da citação assinado em 17/4/2020 (peça 13) , não houve o decurso de prazo superior a 10 anos. Portanto, não ocorreu a prescrição da pretensão punitiva.
Em se tratando de processo em que as partes interessadas não se manifestaram acerca das irregularidades imputadas, não há elementos para que se possa efetivamente aferir e reconhecer a ocorrência de boa-fé na conduta dos responsáveis ou de quaisquer outros excludentes de culpabilidade, podendo o Tribunal, desde logo, proferir o julgamento de mérito pela irregularidade das contas, nos termos dos §§ 2º e 6º do art. 202 do Regimento Interno do TCU. (Acórdão 133/2015-TCU-Primeira Câmara, Rel. Min. Bruno Dantas; 2.455/2015 - 1ª Câmara, Rel. Min. Bruno Dantas; 3.604/2015 - 1ª Câmara, Rel. Min. Bruno Dantas; 5.070/2015 - 2ª Câmara, Rel. Min. Subst. André de Carvalho e 2.424/2015 - Plenário, Rel. Min. Benjamin Zymler) .
Dessa forma, o Município de Itagi/BA (CNPJ 14.200.406/0001-22) e a Sra. Wanda Argollo Pinto (CPF: XXX.649.185-XX) , Prefeita Municipal de Itagi/BA na gestão 2009-2012, devem ser considerados  revéis, nos termos do art. 12, §3º, da Lei 8.443/1992.
CONCLUSÃO
Em face da análise promovida na seção 'Exame Técnico', verifica-se que os responsáveis não lograram comprovar a boa e regular aplicação dos recursos. Instados a se manifestar, optaram pelo silêncio, configurando a revelia, nos termos do §3º, do art. 12, da Lei 8.443/1992. 
Com efeito, em função da revelia da Sra. Wanda Argollo Pinto, não foi possível sanear a irregularidade a ela atribuída, tampouco elidir o débito a ela imputado. Ademais, inexistem nos autos elementos que demonstrem a boa-fé da responsável ou a ocorrência de outros excludentes de ilicitude, punibilidade ou culpabilidade. Desse modo, suas contas devem, desde logo, ser julgadas irregulares, nos termos do art. 202, § 6º, do Regimento Interno do TCU, procedendo-se à sua condenação em débito, aplicando-lhe, ainda, a multa prevista no art. 57 da Lei 8.443/1992.
Quanto ao município, não é possível a aferição da boa-fé por se tratar de pessoa jurídica, nos termos do relatório do Acórdão 1577/2007-TCU-Segunda Câmara. No entanto, conforme exame técnico objeto da instrução anterior (peça 11) , restou evidente que os recursos relativos ao saldo do convênio não foram restituídos e que possivelmente foram aplicados em benefício do ente federado.
Conforme disposto nos §§ 3º ao 5º, do art. 202, do Regimento Interno do TCU, dever-se-ia fixar novo e improrrogável prazo de quinze dias para que o município quitasse o débito atualizado monetariamente, mas sem os juros de mora. 
Contudo, há que se considerar o estágio em que o processo se encontra e o fato de o município já ter sido notificado duas vezes a restituir o saldo do convênio na fase interna. A primeira, por meio da Notificação 228/2015 (peça 4, p. 170-172) , efetivamente recebida (peça 4, p. 174) . A segunda, por meio da Notificação 129/2016 (peça 5, p. 7-11) , ocasião em que o município recolheu apenas o saldo atualizado da contrapartida não aplicada (peça 5, p. 15-18) . Citado pelo Tribunal, após duas notificações na fase interna, optou o município pelo silêncio e pela revelia. Nessas circunstâncias, entendemos que possa ser, desde já, julgado o mérito do presente processo, com base no entendimento manifestado no Acórdão 4024/2014-TCU-Segunda Câmara (TC Processo 006.723/2013-6) , da relatoria da Ministra Ana Arraes, que adotou o seguinte posicionamento:
Ao final, anotou o Ministério Público junto ao TCU que, diante da impossibilidade de aferição da boa-fé de pessoa jurídica, aplicar-se-ia a sistemática prevista no art. 202, § 3º, do Regimento Interno, a fim de se conceder novo e improrrogável prazo para quitação do débito. Data máxima vênia, embora reconheça a inaplicabilidade do exame da boa-fé para pessoas abstratas, não naturais, considero que as peculiaridades de cada caso concreto é que devem nortear o oferecimento da contingência processual estabelecida no art. 202, § 3º, do Regimento Interno. O dispositivo não deve ter aplicação automática. Não é possível estender a concessão, indistintamente, a toda e qualquer pessoa jurídica, olvidando o tipo de irregularidade imputada e eventuais maus tratos a valores públicos. No presente caso, diante da revelia observada desde a fase interna da TCE e em face da continuada inércia em demonstrar a adequada aplicação dos recursos públicos, as contas merecem, desde logo, o julgamento pela irregularidade.
Idêntico entendimento foi manifestado no voto condutor do Acórdão 284/2014-TCU-Primeira Câmara, Rel. Min. José Mucio Monteiro, que abaixo reproduzimos: 
'Quanto ao ente municipal, igualmente acompanho o posicionamento da Secex/MA e do MP/TCU no sentido de, imediatamente, julgar irregulares as suas contas e condená-lo em débito, tendo em vista que ele não se manifestou quanto ao que está documentado nos autos relativo aos recursos do SUS que foram utilizados em despesas de interesse da municipalidade, porém com desvio de finalidade. Enfatize-se que, ante a opção pela revelia adotada pelo representante do município, vê-se que não há alegações de defesa a serem rejeitadas nem possibilidade de abertura de novo prazo para pagamento da dívida sem os juros de mora. Tal entendimento já vem sendo adotado pelo Tribunal, a exemplo do Acórdão 6346/2009-TCU-Segunda Câmara.'
PROPOSTA DE ENCAMINHAMENTO
Diante do exposto, submetem-se os autos à consideração superior, propondo-se a adoção das seguintes medidas:
a)	considerar revéis o Município de Itagi/BA (CNPJ 14.200.406/0001-22) e a Sra. Wanda Argollo Pinto (CPF: XXX.649.185-XX) , Prefeita Municipal de Itagi/BA na gestão 2009-2012, com fundamento no § 3º, art. 12, Lei 8.443, de 16 de julho de 1992;
b) 	com fundamento nos arts. 1º, inciso I, 16, inciso III, alíneas 'c' e 'd', da Lei 8.443/1992 c/c os arts. 19 e 23, inciso III, da mesma Lei, e com arts. 1º, inciso I; 209, incisos III e IV; 210 e 214, inciso III, do Regimento Interno, que sejam julgadas irregulares as contas do Município de Itagi/BA (CNPJ 14.200.406/0001-22) e a da Sra. Wanda Argollo Pinto (CPF: XXX.649.185-XX) , Prefeita Municipal de Itagi/BA na gestão 2009-2012, e condená-los solidariamente ao pagamento da quantia a seguir especificada, com a fixação do prazo de quinze dias, a contar da notificação, para comprovarem, perante o Tribunal (art. 214, inciso III, alínea 'a', do Regimento Interno) , o recolhimento da dívida aos cofres da Fundação Nacional de Saúde, atualizada monetariamente e acrescida dos juros de mora, calculados a partir das datas discriminadas, até a data do recolhimento, na forma prevista na legislação em vigor:	
	VALOR ORIGINAL (R$) 
	DATA DA OCORRÊNCIA

	156.793,33
	28/12/2012

c) 	aplicar à Sra. Wanda Argollo Pinto (CPF: XXX.649.185-XX) , a multa prevista no art. 57 da Lei 8.443/92 c/c o art. 267 do RI/TCU, fixando-lhe o prazo de quinze dias, a contar da notificação, para que comprovem, perante o Tribunal (art. 214, III, a, do Regimento Interno do TCU) , o recolhimento da dívida aos cofres do Tesouro Nacional, atualizada monetariamente desde a data do acórdão que vier a ser proferido por este Tribunal até a do efetivo recolhimento, se pagas após o vencimento, na forma da legislação em vigor;
d) 	autorizar, desde logo, nos termos do art. 28, inciso II, da Lei 8.443/1992, a cobrança judicial da dívida caso não atendida a notificação;
e)	autorizar também, desde logo, se requerido, com fundamento no art. 26 da Lei 8.443, de 1992 c/c o art. 217, §§ 1º e 2º do Regimento Interno, o parcelamento da dívida em até 36 parcelas, incidindo sobre cada parcela, corrigida monetariamente, os correspondentes acréscimos legais fixando-lhes o prazo de quinze dias, a contar do recebimento da notificação, para comprovarem perante o Tribunal o recolhimento da primeira parcela, e de trinta dias, a contar da parcela anterior, para comprovarem os recolhimentos das demais parcelas, devendo incidir sobre cada valor mensal, atualizado monetariamente, os juros de mora devidos, no caso do débito, na forma prevista na legislação em vigor, alertando os responsáveis que a falta de comprovação do recolhimento de qualquer parcela importará no vencimento antecipado do saldo devedor, nos termos do art. 217 do Regimento Interno deste Tribunal;
f)	enviar cópia do Acórdão que vier a ser proferido à Fundação Nacional de Saúde e aos responsáveis, para ciência, informando-lhes que a deliberação, acompanhada do Relatório e Voto que a fundamentarem, estará disponível para consulta no endereço www.tcu.gov.br/acordaos; e
g)	enviar cópia do Acórdão que vier a ser proferido à Procuradoria da República no Estado da Bahia, nos termos do § 3º do art. 16 da Lei 8.443/1992, c/c o § 7º do art. 209 do Regimento Interno do TCU, para adoção das medidas cabíveis, informando que a presente deliberação, acompanhada do Relatório e do Voto que a fundamenta, está disponível para a consulta no endereço www.tcu.gov.br/acordaos."
2. O Ministério Público entende que deve ser fixado novo e improrrogável prazo ao Município de Itagi/BA para pagamento do débito apurado atualizado monetariamente, sem a incidência dos juros de mora, conforme o Parecer de peça 26, a seguir reproduzido:
"Cuidam os autos de Tomada de Contas Especial instaurada pela Fundação Nacional de Saúde - Funasa, em desfavor do Município de Itagi/BA (CNPJ 14.200.406/0001-22) , em razão da inexecução de 2% do objeto e da não devolução do saldo do TC PAC 358/2007 - Siafi 633637 (peça 4, p. 19-21) , celebrado com a Funasa, tendo por objeto a execução de melhorias sanitárias domiciliares - MSD.
2. Para a execução do objeto foi previsto um total de R$ 900.000,00, sendo R$ 873.000,00 a cargo da concedente e R$ 27.000,00 de contrapartida municipal, conforme cronograma de desembolso e Termo de Aprovação Formal do Termo de Compromisso (peça 4, p. 8 e 21) .
3. Em análise realizada por meio do Parecer Financeiro 136/2016 (peça 5, p. 21-23) , a Funasa considerou como irregular apenas a não devolução do saldo do convênio, uma vez que a inexecução de 2% do objeto, no valor de R$ 17.460,00 estava inclusa no saldo final do convênio, sendo R$ 126.537,50 de saldo não utilizado e R$ 30.255,83 de rendimentos de aplicação financeira, que totalizava R$ 156.793,33.
4. O Relatório de Tomada de Contas Especial (peça 8, p. 18-21) indicou a ocorrência de prejuízo ao erário no valor de R$ 156.793,33, em razão da inexecução de 2% do objeto e da não devolução do saldo do convênio aos cofres do Tesouro Nacional, tendo responsabilizado individualmente o Município de Itaji/BA (CNPJ 14.200.406/0001-22) .
5. O Relatório de Auditoria 626/2019 da Controladoria Geral da União - CGU, acompanhado dos respectivos Certificado de Auditoria, Parecer do Dirigente de Controle Interno e Pronunciamento Ministerial (peça 2, p. 4-12) concluíram pelas mesmas irregularidades e responsabilidades apontadas no Relatório de Tomada de Contas Especial da Funasa.
6. A unidade instrutiva propõe que sejam julgadas irregulares as contas do Município de Itagi/BA e da Senhora Wanda Argollo Pinto, Prefeita Municipal de Itagi/BA na gestão 2009-2012, e que sejam condenados solidariamente ao débito no valor de R$ 156.793,33, com data de ocorrência em 28/12/2012. Além disso, propõe aplicar à Senhora Wanda Argollo Pinto a multa prevista no art. 57 da Lei 8.443/92 c/c o art. 267 do RI/TCU.
7. Quanto à possível ocorrência de prescrição, a Unidade Técnica concluiu não se ter operado a prescrição da pretensão punitiva, utilizando como fundamento o art. 205 do Código Civil, que subordina o ato ao prazo máximo de 10 anos contados da data de ocorrência da irregularidade sancionada, nos termos do art. 189 daquele instituto legal, sendo este prazo interrompido pelo ato que ordenar a citação, a audiência ou a oitiva do responsável. De acordo com a unidade, 'o saldo do convênio deveria ter sido restituído até o último dia de vigência do convênio, 1/11/2012, sendo esta a data de ocorrência da irregularidade sancionada. Tendo sido o ato de ordenação da citação assinado em 17/4/2020 (peça 13) , não houve o decurso de prazo superior a 10 anos. Portanto, não ocorreu a prescrição da pretensão punitiva'.
8. Sobre a prescritibilidade, entendemos oportuno aprofundar a análise de forma e tecer considerações adicionais no intuito de subsidiar as discussões no âmbito da Corte de Contas sobre a matéria, em vista da recente decisão do Supremo Tribunal Federal, no Recurso Extraordinário 636.886 (tema 899) , que enunciou a tese, com repercussão geral, de que 'é prescritível a pretensão de ressarcimento ao erário fundada em decisão de Tribunal de Contas'.
Prescritibilidade da pretensão de ressarcimento fundada em decisão de Tribunal de Contas
9. Como mencionado, essa matéria foi objeto de repercussão geral admitida pelo Supremo Tribunal Federal no Recurso Extraordinário 636.886 (tema 899) . Por ocasião do julgamento do RE, foi fixado o entendimento de que 'é prescritível a pretensão de ressarcimento ao erário fundada em decisão de Tribunal de Contas'.
10. Para melhor compreensão do alcance dessa tese, cumpre transcrever trecho do voto condutor daquele julgamento, da lavra do Ministro Relator Alexandre de Moraes:
'Em conclusão, nos termos das fundamentações e decisões Plenárias do SUPREMO TRIBUNAL FEDERAL, somente são imprescritíveis as ações de ressarcimento ao erário fundadas na prática de ato de improbidade administrativa doloso tipificado na Lei de Improbidade Administrativa Lei 8.429/1992 (TEMA 897) . Em relação a todos os demais atos ilícitos, inclusive àqueles atentatórios à probidade da administração não dolosos e aos anteriores à edição da Lei 8.429/1992, aplica-se o TEMA 666, sendo prescritível a ação de reparação de danos à Fazenda Pública.
Entendo que, as razões que levaram a maioria da CORTE a estabelecer excepcional hipótese de imprescritibilidade, no tema 897, não estão presentes em relação as decisões do Tribunal de Contas que resultem imputação de débito ou multa, e, que, nos termos do §3º, do artigo 71 da CF, tem eficácia de título executivo; sendo, portanto, prescritível a pretensão de ressarcimento ao erário fundada nessas decisões; uma vez que, (a) a Corte de Contas, em momento algum, analisa a existência ou não de ato doloso de improbidade administrativa; (b) não há decisão judicial caracterizando a existência de ato ilícito doloso, inexistindo contraditório e ampla defesa plenos, pois não é possível ao imputado defender-se no sentido da ausência de elemento subjetivo.
Ressalte-se, ainda, que, com base nas decisões do Tribunal de Contas, paralelamente à ação de execução, será possível o ajuizamento de ação civil de improbidade administrativa para, garantido o devido processo legal, ampla defesa e contraditório, eventualmente, condenar-se o imputado, inclusive a ressarcimento ao erário, que, nos termos da tese fixada no TEMA 897, será imprescritível.'
11. Não resta dúvida, portanto, que o STF sedimentou o entendimento de que são prescritíveis as pretensões de ressarcimento fundadas em decisões do TCU, excepcionando apenas aquelas ações que configurem atos de improbidade administrativa dolosos tipificados na Lei n.º 8.429/1992.
12. Impende salientar que o instituto da repercussão geral apresenta o chamado efeito multiplicador, ou seja, o de possibilitar que o Supremo Tribunal Federal decida uma única vez e que, a partir dessa decisão, os processos idênticos sejam atingidos. No regime da repercussão geral introduzido pela Emenda Constitucional n.º 45/2004, o STF divulga previamente a conclusão sobre a questão constitucional controversa exatamente para possibilitar sua utilização imediata como orientação aos demais órgãos julgadores, sendo certo que esse efeito erga omnes também atinge o TCU na apreciação das matérias de sua competência.
13. Não se olvide ainda do entendimento consolidado da Suprema Corte no sentido de que a existência de precedente firmado pelo Plenário autoriza o julgamento imediato de causas que versem sobre o mesmo tema, independentemente da publicação ou do trânsito em julgado do 'leading case' (ARE 673.256-AgR, rel. Min. Rosa Weber; ARE 930.647-AgR/PR, rel. Min. Roberto Barroso; RE 611.683-AgR/DF, rel. Min. Dias Toffoli, entre outros) .
14. Adicionalmente, deve ser considerado que a prescrição e a decadência são matérias de ordem pública que podem ser arguidas em qualquer tempo e grau de jurisdição e, inclusive, ser reconhecidas de ofício pelo julgador, o que nos leva à convicção de que o novo entendimento veiculado pelo RE 636.886 (tema 899) tem aplicação imediata a todos os processos em curso no TCU, independentemente da época da ocorrência dos fatos.
Prescritibilidade das pretensões reparatória e executória
15. Embora a controvérsia dirimida no RE 636.886 tenha sido circunscrita à prescrição ocorrida no curso da execução, quando o dano ao erário já havia sido objeto de acertamento, materializado em acórdão condenatório proferido pelo TCU, é necessário considerar as razões essenciais da decisão, para identificar seus reflexos também no que diz respeito à prescrição reparatória.
16. Observa-se que, para resolver a lide, o STF concluiu que a ressalva constante da parte final do art. 37, § 5.º, da Constituição Federal ('ressalvadas as respectivas ações de ressarcimento') não criou uma hipótese de imprescritibilidade apta a alcançar as decisões dos Tribunais de Contas. É o que se depreende do seguinte trecho do Voto do Ministro Alexandre de Moraes:
'A ressalva que permaneceu no § 5º do art. 37 da CF (ressalvadas as respectivas ações de ressarcimento) , mesmo após a retirada da expressão QUE SERÃO IMPRESCRITÍVEIS [expressão excluída por emenda do Plenário quando da apresentação do Projeto de Constituição da Comissão de Sistematização], teve por finalidade evitar, principalmente, uma anomia em relação à possibilidade de ressarcimento ao erário em face de responsabilização pela prática de eventuais atos ilícitos, enquanto ainda não tipificados pela lei exigida no § 4º do art. 37 da CF como atos de improbidade administrativa. 
A ressalva prevista no § 5º do art. 37 da CF não pretendeu estabelecer uma exceção implícita de imprescritibilidade, mas obrigar constitucionalmente a recepção das normas legais definidoras dos instrumentos processuais e dos prazos prescricionais para as ações de ressarcimento do erário, inclusive referentes a condutas ímprobas, mesmo antes da tipificação legal de elementares do denominado ato de improbidade (Decreto 20.910/1932, Lei 3.164/1957, Lei 3.502/1958, Lei 4.717/1965, Lei 7.347/1985, Decreto-Lei 2.300/1986) ; mantendo, dessa maneira, até a edição da futura lei e para todos os atos pretéritos, a ampla possibilidade de ajuizamentos de ações de ressarcimento.'
17. Ocorre que, no âmbito do processo perante o TCU, a proteção do art. 37, § 5.º, da CF, era a fonte utilizada na defesa da imprescritibilidade tanto na fase condenatória como no curso da execução dos títulos extrajudiciais consubstanciados nos seus acórdãos.
18. Nesse diapasão, é forçoso concluir que também é prescritível a pretensão de ressarcimento exercida pelo TCU com o fim de apurar a ocorrência de prejuízo ao erário e condenar o agente que lhe deu causa. Essa conclusão resulta das razões de decidir utilizadas na paradigmática decisão da Corte Suprema, que delimitaram o sentido e o alcance da ressalva contida no art. 37, § 5.º, da Constituição Federal.
Regras prescricionais aplicáveis
19. Na situação específica do RE 636.886, que tratou da prescrição da pretensão ressarcitória na fase de execução de julgado do TCU, o STF aplicou as regras de prescrição contidas na Lei de Execução Fiscal (conjugada com os dispositivos pertinentes do Código Tributário Nacional) .
20. As regras da Lei de Execução Fiscal, no entanto, não se prestam a disciplinar a prescrição da pretensão reparatória do TCU na fase anterior à formação do respectivo título executivo extrajudicial consubstanciado em seu acórdão condenatório.
21. Ocorre que não há norma legal específica que discipline a prescrição no processo de controle externo, o que faz necessária a utilização da analogia para suprir essa lacuna, buscando-se um sistema normativo já existente que seja mais compatível com as atividades de identificação de dano e de imputação de responsabilidades levadas a efeito pelo TCU.
22. Aqui defendemos que deva ser aplicado o mesmo marco normativo prescricional tanto para a pretensão punitiva do Tribunal quanto para a sua pretensão de ressarcimento do dano ao erário. Isso se justifica na medida em que o instituto da prescrição busca indicar se ainda é possível ao Tribunal de Contas exercer a apuração e julgamento dos fatos, independentemente do desfecho do processo (imputação de débito ou aplicação de sanções) . Ademais, sob a perspectiva do tempo como vetor da segurança jurídica e da própria prescrição como elemento indissociável do devido processo legal, a fixação de um prazo prescricional também objetiva não comprometer a possibilidade de defesa do responsável. E sua defesa normalmente se refere a fatos em relação aos quais teve participação ou conhecimento, independentemente de, após a apuração, as consequências de sua responsabilidade se situarem no âmbito do ressarcimento ou da sanção.
23. Cabe pontuar que houve ampla discussão acerca da prescrição da pretensão punitiva no Tribunal, que culminou com a adoção do prazo de dez anos do Código Civil (Acórdão 1441/2016-TCU-Plenário) , em detrimento do regime de prescrição quinquenal da Lei n.º 9.873/1999, o qual então nos parecia mais adequado, conforme expusemos detalhadamente em manifestação exarada nos autos do TC Processo 020.635/2004-9.
24. Naquela oportunidade, já não vislumbrávamos fundamentos jurídicos sólidos para a adoção do Código Civil como referencial analógico a ser utilizado pelo Tribunal de Contas da União em matéria de prescrição, senão apenas uma aparente escolha conservadora pelo prazo mais dilatado para o exercício da jurisdição de Controle Externo.
25. Parecia-nos que a opção pelo prazo prescricional quinquenal previsto na Lei n.º 9.873/1999 era a mais consentânea com a atuação estatal de Controle Externo, por dispor expressamente sobre o exercício da ação punitiva pela Administração Pública Federal, direta e indireta, como também por prever o lustro como o prazo para o perecimento do direito de agir da Administração Pública.
26. Com efeito, embora o controle externo não seja exercido com respaldo no poder de polícia mencionado no art. 1.º do diploma legal supra, a atuação punitiva de ambos apresenta mais similaridades do que diferenças, autorizando o uso da analogia. Uma das semelhanças é a inexistência de partes em ambos os processos administrativos, tanto o punitivo derivado do poder de polícia quanto aquele exercido pelo TCU, nos quais, também, o órgão estatal exerce independentemente de provocação de outrem o direito de perseguir e de punir (jus persequendi e jus puniendi) , aproximando as duas esferas de atuação sobremaneira.
27. Ademais, observávamos que a Lei n.º 9.873/1999 disciplinava a prescrição em sua integralidade, estabelecendo um prazo geral de 5 anos, incidente sobre todo e qualquer fato que enseja a pretensão punitiva da União, com disposições sobre termo inicial de contagem do prazo, interrupção e suspensão.
28. Também a previsão da prescrição intercorrente no prazo de 3 (três) anos (art. 1.º, § 1.º, da lei) se afigura medida harmônica com o exercício do Controle Externo, como forma de evitar que a inércia e morosidade do Poder Público se estendam indefinidamente, constituindo importante instrumento de segurança jurídica e de estabilidade das relações jurídicas, que recomendava a integração analógica por meio da Lei n.º 9.873/1999.
29. De todo modo, o Tribunal perfilhou entendimento diverso, tendo uniformizado sua jurisprudência quanto à prescrição da pretensão punitiva com a adoção do prazo decenal geral do Código Civil (Acórdão 1441/2016-TCU-Plenário) .
30. No entanto, entendemos que, com o recente reconhecimento da prescritibilidade do débito pelo STF, faz-se necessário revisitar toda a matéria.
31. Em situações que versavam sobre sanções aplicadas pelo TCU, a prescrição foi discutida pelo STF em julgamentos posteriores ao Acórdão 1441/2016-TCU-Plenário. Houve decisões colegiadas de ambas as turmas do STF no sentido de que a pretensão punitiva no processo de controle externo é regida pela Lei n.º 9.873/1999 (1.ª Turma: MS 32.201, DJe-173, 4/8/2017; 2.ª Turma: MS 35.512-AgR, DJe-135, 19/6/2019 e MS 36.067, DJe-234, 28/10/2019) .
32. A matéria foi objeto de detalhada análise no MS 32.201. Nesse julgamento, após examinar os fundamentos do Acórdão 1441/2016-TCU-Plenário, o STF manifestou-se em sentido diverso, nos termos da seguinte ementa:
'Direito administrativo. Mandado de segurança. Multas aplicadas pelo TCU. Prescrição da pretensão punitiva. Exame de legalidade.
1. A prescrição da pretensão punitiva do TCU é regulada integralmente pela Lei nº 9.873/1999, seja em razão da interpretação correta e da aplicação direta desta lei, seja por analogia. (...) .' 
33. O critério utilizado pelo STF no exame da prescrição punitiva pode ter aplicação mais ampla, para ser utilizado como fonte de integração também no que diz respeito à pretensão reparatória, até que haja a edição de norma específica.
34. Cabe destacar que o prazo de cinco anos fixado na Lei n.º 9.873/1999 é compatível com a diretriz de que a ação e a execução prescrevem no mesmo prazo (Súmula 150 do STF) , e o prazo quinquenal foi adotado pelo STF para a execução do acórdão condenatório do TCU (RE 636.886) .
35. Ressalte-se, ainda, que, na ausência de norma em contrário, o princípio da simetria orienta que o Poder Público tenha, para agir, o mesmo prazo que a lei estabelece para a pretensão inversa, ou seja, para quando o Estado é demandado, sendo certo que a pretensão de ressarcimento exercida pelo particular contra o Estado observa o prazo quinquenal fixado pelo Decreto n.º 20.910/1932.
36. Além disso, a Lei n.º 9.873/1999 apresenta hipóteses detalhadas quanto aos outros aspectos da regulação da prescrição (termo inicial e causas interruptivas) , compatíveis com as peculiaridades do processo de controle externo como um todo (e não apenas quando tal processo se destina à aplicação de sanções) .
37. No que toca às causas interruptivas, vale ressaltar que, nos julgamentos dos Mandados de Segurança 32.201 e 36.067, o Supremo Tribunal Federal descortinou diversos procedimentos de controle que se enquadrariam analogicamente às hipóteses previstas no art. 2.º da Lei n.º 9.873/1999, a exemplo de lavratura de relatório de auditoria, certamente um ato inequívoco que importa a apuração do fato (art. 2.º, II) , instauração de tomada de contas especial, também um ato inequívoco que importa a apuração do fato (art. 2.º, II) , autuação da TCE no Tribunal, do mesmo modo (art. 2.º, II) , citação do responsável (art. 2.º, I) , e exercício do poder punitivo por meio da prolação de acórdão condenatório (art. 2.º, III) .
38. Por fim, cumpre transcrever trecho do Voto do Ministro Gilmar Mendes no julgamento do RE 636.886, em que justifica a adoção supletiva do art. 1.º da Lei n.º 9.873/1999 para o deslinde da questão:
'Considerando que a atividade de controle externo, a cargo do Poder Legislativo e auxiliado pelo Tribunal de Contas, é exercida, mutatis mutandis, como poder de polícia administrativa lato sensu, cujo objeto é agir preventiva ou repressivamente em face da ocorrência de ilícito que possa causar ou cause prejuízo ao erário, entendo aplicável o prazo quinquenal punitivo para os casos de ressarcimento aos cofres públicos, salvo em se tratando de fato que também constitua crime, ocasião em que a prescrição reger-se-á pelo prazo previsto na lei penal. Até porque, como garantia fundamental do cidadão fiscalizado, conforme visto, é etapa obrigatória a efetivação do contraditório e da ampla defesa no processo de tomada de contas para que, após o regular processo administrativo, culmine-se com o título executivo extrajudicial que enseje a cobrança judicial visando ao ressarcimento ao erário.'
39. Isto posto, até que sobrevenha norma específica, entendemos que a adoção do regime previsto na Lei n.º 9.873/1999 apresenta-se como solução adequada para regular a prescrição para a atuação do Tribunal, tanto por observar os parâmetros que preponderam no conjunto de normas do direito público, como por ser, também, a norma que já vem sendo utilizada pelo STF para reger a limitação temporal ao poder sancionador do TCU.
Exame da prescrição no caso concreto
40. No caso em tela, em relação à possível prescrição da pretensão de ressarcimento e da pretensão punitiva, verifica-se que, em 18/11/2016, o Superintendente Estadual Substituto autorizou a instauração de Tomada de Contas Especial (peça 8, p. 7-9) , o qual consideramos se tratar de ato inequívoco que importe apuração do fato, nos termos do art. 2.º, inciso II da Lei n.º 9.873/1999
41. Assim, tendo em vista que a irregularidade data de 28/12/2012, considera-se que o referido ato de autorização de instauração de TCE interrompeu a prescrição da pretensão punitiva e ressarcitória pelo prazo geral fixado no art. 1.º, caput, da lei.
42. Por fim, em relação ao Município, ressaltamos que a revelia do ente municipal não constitui óbice ao deferimento do prazo para recolhimento da dívida, conforme excerto do voto condutor do Acórdão 5996/2014-TCU-Plenário de relatoria do Ministro Benjamin Zymler:
'14. Por outro lado, a revelia não pode ser entendida como uma penalidade. A apresentação de defesa é uma faculdade processual. Por essa razão, a renúncia a esse direito não pode, por si só, conduzir o responsável a uma condenação que lhe seja, em alguma medida, mais gravosa.
15. Portanto deve ser fixado novo e improrrogável prazo para que a municipalidade providencie a restituição dos recursos, atualizados monetariamente, sem a incidência de juros de mora, tudo em conformidade com o art. 12, inciso IV, §§ 1º e 2º, da Lei nº 8.443/92, c/c/ o art. 202, inciso IV, §§ 2º e 3º, do Regimento Interno.'
43. Portanto, mesmo diante da revelia, presume-se a boa-fé do ente estatal, razão pela qual entendemos que não se deve imputar o ônus dos juros de mora sem, previamente, fixar novo e improrrogável prazo para pagamento do débito atualizado monetariamente, na forma do art. 16, § 1.º c/c o art. 202, §§ 2.º e 3.º, do RITCU.
44. Ante o exposto, com as vênias da Unidade Técnica, ao formular no presente estágio processual o encaminhamento de ordem definitiva - julgamento imediato das contas pela irregularidade e condenação em débito com todos os consectários legais aos responsáveis solidários -, esta representante do Ministério Público de Contas, tendo em vista não se ter verificado a prescrição na situação concreta, propõe, preliminarmente, com fundamento no art. 12, §§ 1.º e 2.º, da Lei n.º 8.443/92, c/c o art. 202, §§ 2.º e 3.º, do Regimento Interno do TCU, que, a despeito da revelia do ente municipal, sejam rejeitadas as suas alegações de defesa e fixado novo e improrrogável prazo ao Município de Itagi/BA para pagamento do débito apurado atualizado monetariamente, sem a incidência dos juros de mora, com a observância dos requisitos estatuídos nos §§ 4.º e 5.º, do mesmo dispositivo regimental."
É o Relatório.

não há

Procuradora-Geral Cristina Machado da Costa e Silva

TOMADA DE CONTAS ESPECIAL. TERMO DE COMPROMISSO. FUNASA. CONSTRUÇÃO DE MÓDULOS SANITÁRIOS DOMICILIARES. INEXECUÇÃO PARCIAL. TRANSFERÊNCIA DE SALDO REMANESCENTE PARA OUTRA CONTA BANCÁRIA DO MUNICÍPIO. CITAÇÃO. REVELIA. PRESUNÇÃO DE BOA-FÉ DO ENTE FEDERATIVO. CONCESSÃO DE NOVO E IMPRORROGÁVEL PRAZO AO MUNICÍPIO PARA O RECOLHIMENTO DA DÍVIDA SEM A INCIDÊNCIA DE JUROS DE MORA. COMUNICAÇÕES.

TOMADA DE CONTAS ESPECIAL (TCE)

Inicialmente, registro que atuo nos presentes autos por força de sorteio, conforme termo juntado à peça 10.
2. Este processo trata de tomada de contas especial (TCE) instaurada pela Fundação Nacional de Saúde (Funasa) referente ao Termo de Compromisso TC/PAC 358/2007 - Siafi 633637, celebrado com o Município de Itagi/BA, tendo como objeto a execução de 308 módulos sanitários domiciliares, com a previsão de aplicação de R$ 873.000,00 em valores federais e de R$ 27.000,00 em contrapartida municipal.
3. A SecexTCE propõe julgar irregulares as contas do município e da ex-prefeita Wanda Argollo Pinto, em virtude da não devolução do saldo final do ajuste, de R$ 156.793,33, valor de 28/12/2012.
4. O Ministério Público entende que deve ser fixado novo e improrrogável prazo ao Município de Itagi/BA para pagamento do débito atualizado monetariamente, sem a incidência dos juros de mora.
5. Inicialmente, ressalto que, regularmente citados, os responsáveis não compareceram aos autos, restando caracterizada sua revelia, nos termos do art. 12, § 3º, da Lei 8.443/1992. Por consequência, o processo deve ter continuidade com os elementos nele presentes.
6. Do exame dos autos, verifico que, mediante o Relatório de Visita Técnica (peça 5, p. 20) , os técnicos da Funasa concluíram pela execução física de 98% do objeto, com a construção de 301 módulos sanitários e da placa da obra.
7. No entanto, de acordo com o Parecer Financeiro 136/2016 (peça 5, p. 21-23) , restou um saldo de R$ 156.793,33 na conta específica do ajuste, sendo R$ 126.537,50 de valor não utilizado e R$ 30.255,83 de rendimentos de aplicação financeira. Cabe destacar que não constam nos autos os motivos para que isso tenha ocorrido, mesmo com a construção da quase totalidade dos módulos previstos. Anoto também que esse montante não foi devolvido à Funasa, que somente foi ressarcida da quantia correspondente à contrapartida municipal, devidamente atualizada.
8. No mesmo Parecer Financeiro 136/2016, extrai-se a informação do município de que esses recursos remanescentes teriam sido utilizados pela então prefeita Wanda Argollo, para quitação da folha de pagamento de servidores municipais. Há também o relato de que a ex-gestora teria informado à Funasa que o saldo do convênio teria sido destinado à conta do Fundo de Participação Municipal de Itaji/BA (o comprovante estaria na fl. 1.017 do processo original, que não integra os presentes autos) .
9. Os dados colhidos dos autos retratam um contexto absolutamente peculiar, pois os 301 módulos, que representam quase 98% do objeto, teriam sido construídos com aproximadamente 86% do valor previsto no plano de trabalho. Entretanto, não há, nos autos justificativa alguma dos responsáveis ou mesmo da Funasa quanto às razões para que isso tenha acontecido. Entendo que há duas possibilidades plausíveis: (a) o plano de trabalho foi mal concebido e os valores orçamentários superdimensionados, sendo possível realizar o objeto a um custo inferior ao antevisto; ou (b) houve aproveitamento eficiente dos recursos, com a realização das obras com custos abaixo da média de mercado. 
10. Diante da ausência de informações a respeito dos motivos que levaram à existência de saldo remanescente, é inevitável que este Tribunal exija a devolução dessa quantia aos cofres federais, sob pena de gerar prejuízo indevido à União, visto que se trata de valor excedente ao necessário para cumprir o objeto previsto no ajuste. Assim, qualquer quantia que não tenha sido efetivamente empregada na construção dos módulos sanitários deve ser devolvida. Não seria razoável admitir que fosse auferido pelo ente executor alguma espécie de ganho em situações como esta, ainda que fosse comprovadamente decorrente de gestão eficiente, o que sequer foi alegado nos autos.
11. Quanto à prescrição, embora eu entenda que o Supremo Tribunal Federal, no julgamento do RE 636.886, tenha decidido, em sede de repercussão geral, no sentido de que é prescritível a pretensão ressarcitória em processos de controle externo, há de se considerar a oposição de embargos de declaração pela Advocacia-Geral da União, pendentes de apreciação pela Suprema Corte. Ademais, reconheço que a questão necessita ser amadurecida neste Tribunal.
12. Desse modo, conforme tem sido decidido em nossos três Colegiados, penso que deve prevalecer o entendimento jurisprudencial atual desta Corte de Contas - a imprescritibilidade das condenações em débito. 
13. Quanto à responsabilização do município, o Ministério Público entende que a revelia não impede que seja concedido novo e improrrogável prazo para o recolhimento do débito sem a incidência de juros, por considerar que a ausência de manifestação em resposta à citação não afasta a presunção de boa-fé do ente federativo, visto que a apresentação de defesa é uma faculdade processual, de acordo com o voto condutor do Acórdão 5996/2014-TCU-Plenário, relator Ministro Benjamin Zymler.
14. Na realidade, acerca dessa questão, não há uniformidade na jurisprudência deste Tribunal. 
15. Há uma corrente que defende que, mesmo tendo sido dada oportunidade de o ente se defender, há de se considerar que este optou por permanecer inerte, sendo possível o julgamento de imediato das contas. Isso ocorreu nos Acórdão 569/2021-TCU-Plenário, relator Ministro-Substituto Augusto Sherman, 1.233/2018-TCU-Plenário, relator Ministro José Mucio Monteiro, 1.717/2021-TCU-1ª Câmara, relator Ministro Jorge Oliveira, 4.798/2021-TCU-1ª Câmara, relator Marcos Bemquerer, 2.848/2019-TCU-1ª Câmara, relator Marcos Bemquerer e 5.272/2019-TCU-2ª Câmara, de minha relatoria.
16. A outra linha segue o entendimento descrito pela Procuradoria. Como exemplos, aponto os Acórdão 5141/2021-TCU-Segunda Câmara, relator Ministro Bruno Dantas, 1.415/2021-TCU-1ª Câmara, relator Ministro-Substituto Weder de Oliveira, 4.218/2017-TCU-1ª Câmara, relator Ministro Benjamin Zymler, 6.229/2016-TCU-2ª Câmara, relator Ministro Vital do Rêgo, e 1.449/2013-TCU-2ª Câmara, relator Ministro Aroldo Cedraz. 
17. A despeito do voto que emiti, na condição de relator, na mencionada deliberação de 2019 da 2ª Câmara, após examinar a matéria com mais profundidade e analisar os julgados mais recentes, entendo que devo rever minha posição, pois reputo mais adequada a jurisprudência que considera que a revelia de ente federativo não obsta que lhe seja concedido novo e improrrogável prazo para o recolhimento do débito sem a incidência de juros de mora. (Anoto que, nos votos condutores dos Acórdão 10060/2015-TCU-Segunda Câmara e 1.028/2008-TCU-Plenário, eu já havia adotado o entendimento de que a impossibilidade de se avaliar a boa-fé de pessoa jurídica implica a necessidade de concessão do aludido prazo) .
18. De acordo com o art. 202, §§ 2º a 4º, do Regimento Interno dessa Corte, o exame das alegações de defesa abrange a verificação da boa-fé na conduta do responsável e, caso esta seja constatada e não haja outra irregularidade em suas contas, o Tribunal deve conceder novo e improrrogável prazo para o pagamento da importância devida atualizada monetariamente, sem a aplicação de juros.
19. Ocorre que as pessoas jurídicas de direito público, como é o caso dos municípios, gozam de presunção de boa-fé. Em que pese se tratar de sujeitos de direito, os atos a eles relacionados que poderiam ser avaliados como de boa ou má-fé são praticados pelas pessoas físicas que os representam. A rigor, somente a conduta dos seus agentes pode ser examinada e classificada. Logo, para fins de aplicação dos referidos dispositivos regimentais, é indiferente se houve ou não a apresentação de defesa pelo ente. 
20. Além disso, revelia, conforme o art. 12, § 3º, da Lei 8.443/1992 não traz implicações negativas ao responsável que não seja a própria renúncia da faculdade processual de apresentar suas razões para eventualmente afastar as irregularidades que lhe foram imputadas.
21. Dessa forma, na linha da jurisprudência referida acima, e em acolhimento à proposta do Ministério Público, penso que o Tribunal deve conceder novo e improrrogável prazo para que o Município de Itagi/BA efetue o pagamento do débito apurado atualizado monetariamente, sem a incidência dos juros de mora, com base no art. 202, §§ 2º a 4º, do Regimento Interno do TCU.
Ante o exposto, voto para que seja adotado o acórdão que ora submeto ao Colegiado.
TCU, Sala das Sessões Ministro Luciano Brandão Alves de Souza, em 13 de abril de 2021.
RAIMUNDO CARREIRO 
Relator